臺灣臺東地方法院民事判決
111年度家繼訴字第4號
原      告  張皓即皓宇吊車工程行

訴訟代理人  葉仲原律師
被      告  潘俊雄  
            王俊傑  
            王俊龍  
            林雅玲  
            林智勇  
            林漢唷  
            林智龍  
            林亞璇  
            林亞慧  
            王美惠  
被代位人    王盛和  
上列當事人間請求代位分割遺產事件，本院判決如下：
    主  文
原告之訴駁回。
訴訟費用由原告負擔。
    理  由
一、原告起訴主張：坐落於臺東縣○○市○○段000地號土地（下稱
    系爭土地）由被代位人與被告等因繼承取得公同共有所有權
    ，而被代位人王盛和應繼分之比例為六分之一，其餘為十二
    分之一。王盛和目前尚結欠原告約新臺幣（下同）631,000
    元及相關之利息，而其除系爭土地之公同共有權利外之其他
    財產不足以清償積欠原告之債務，又王盛和怠於行使分割系
    爭土地之權利，致原告無法對之取償，並以起訴狀繕本送達
    王盛和，表示終止系爭土地公同關係之意思，爰依民法第24
    2條、第824條第2項、第1164條本文，代位王盛和分割系爭
    土地之法律關係提起本件之訴，並聲明：（一）被代位人與
    被告等坐落於臺東縣○○市○○段000地號土地公同共有所有權
    ，准予分割。分割之方式：分割為被代位人與被告分別共有
    ，被代位人應有部分之比例為六分之一，其餘為十二分之一
    。（二）訴訟費用，依被代位人與被告各別分得上開土地所
    有權應有部分之價值，比例負擔之。
二、按人之權利能力，始於出生，終於死亡，民法第6條定有明
    文。又有權利能力者，有當事人能力；被告無當事人能力者
    ，法院應以裁定駁回原告之訴，民事訴訟法第40條第1項、
    第249條第1項第3款亦分有明文。另起訴前已死亡者，於起
    訴時已無當事人能力，尚不生補正之問題。至民事訴訟法第
    168條所定之承受訴訟，必以當事人於訴訟程序進行中死亡
    ，始得由法定應續行訴訟之人承受其訴訟，若於起訴前死亡
    者，原即欠缺當事人能力之要件，無從適用上開規定命其繼
    承人承受訴訟（最高法院91年度台上字第455號裁定意旨參
    照）。　　
三、按原告之訴，有下列各款情形之一者，法院得不經言詞辯論
    ，逕以判決駁回之。但其情形可以補正者，審判長應定期間
    先命補正：一、當事人不適格或欠缺權利保護必要。二、依
    其所訴之事實，在法律上顯無理由；前二項情形，原告之訴
    因逾期未補正經裁判駁回後，不得再為補正，民事訴訟法第
    249條第1項第3款、第2、3項分別定有明文。復按繼承人有
    數人時，在分割遺產前，各繼承人對於遺產全部為公同共有
    ；因繼承、強制執行、徵收、法院之判決或其他非因法律行
    為，於登記前已取得不動產物權者，應經登記，始得處分其
    物權，民法第1151條、第759條分別定有明文。而法院裁判
    分割共有物而以原物分配於各共有人時，係使共有關係變更
    為單獨所有，其性質為共有人間應有部分之交換，自屬處分
    行為，如係變賣共有物而以價金分配於共有人，即係以處分
    共有物為分割之方法，均以共有人之處分權存在為前提，如
    果共有人就共有物並無處分權可資行使，法院即無從基此為
    裁判分割（最高法院69年度台上字第1134號裁判意旨參照）
    ；「分割共有物既對於物之權利有所變動，即屬處分行為之
    一種，凡因繼承於登記前已取得不動產物權者，其取得雖受
    法律之保護，不以其未經繼承登記而否認其權利。但繼承人
    如欲分割因繼承而取得公同共有之遺產，因屬於處分行為，
    依民法第759條規定，自非先經繼承登記，不得為之。」（
    最高法院68年度第13次民事庭庭推總會決議(二)、最高法院
    82年度台上字第1783號判決意旨參照）；「繼承人將公同共
    有之遺產，變更為分別共有，係使原公同關係消滅，另創設
    繼承人各按應有部分對遺產有所有權之新共有關係，其性質
    應仍屬分割共有物之處分行為。故該遺產如係不動產，繼承
    中一人或數人除經全體繼承人同意外，非先為全體繼承人之
    利益，辦理公同共有之繼承登記（土地登記規則第31條第1
    項）後，依民法第759條之規定，應不得逕行請求將該遺產
    變更為分別共有登記。」（最高法院85年度台上字第1873號
    判決意旨參照）。
四、經查：被告王美惠已於民國106年8月4日死亡，而原告係於1
    10年10月29日提起本件訴訟，此有被告王美惠除戶戶籍謄本
    及起訴狀內本院收文章在卷可稽（見本院卷第81頁；110年
    度司調字第143號卷第10頁），是被告王美惠於原告起訴前
    即已死亡，依上開說明，即欠缺當事人能力之要件，被告王
    美惠既無當事人能力，本院復無從命補正，原告之訴顯難認
    為合法，應予駁回。又經本院函請原告補正系爭土地之全體
    繼承人已辦理繼承登記之土地登記謄本，並更正訴之聲明（
    見本院卷第67至71頁），惟系爭土地現仍登記在被告王美惠
    等人名下，尚未辦理繼承登記，此有系爭土地登記謄本在卷
    可查（見本院卷第117至125頁），依前述說明，其在未辦理
    繼承登記前並無處分權，本院自無從就系爭土地為裁判分割
    ，是本件原告訴請代位王盛和分割系爭土地，其訴顯無理由
    ，爰不經言詞辯論，逕予判決駁回之。
五、依家事事件法第51條、民事訴訟法第249條第1項第3款、第2
    項、第78條，判決如主文。
中　　華　　民　　國　　111 　年　　5 　　月　　11　　日
                    家事法庭  法  官  朱家寬
以上正本係照原本作成。
如對本判決上訴，須於判決送達後20日內向本院提出上訴狀。如
委任律師提起上訴者，應一併繳納上訴審裁判費。
中　　華　　民　　國　　111 　年　　5 　　月　　11　　日
                              書記官  陳憶萱